臺灣宜蘭地方法院民事判決　　　　　　　 96年度訴字第120號
原　　　告　甲○○
被　　　告　萬盈飼料工業股份有限公司
法定代理人　丁○○
　　　　　　丙○○
兼上列三人
訴訟代理人　乙○○　　住台北市○○區○○路277巷14弄6號
上列當事人間請求塗銷抵押權登記事件，本院於民國96年7月31
日言詞辯論終結，判決如下：
    主  文
被告應將坐落宜蘭縣冬山鄉○○○段二九九地號土地、同段一八
五建號建物，經宜蘭縣羅東地政事務所民國七十八年羅字第九一
三六號收件，於民國七十八年七月十八日登記，權利價值新台幣
貳佰貳拾萬元，存續期間不定期限，債務人及設定義務人均為甲
○○，設定權利範圍全部之抵押權登記塗銷。
訴訟費用新台幣貳萬貳仟柒佰捌拾元由被告負擔。
    事實及理由
壹、程序方面：
    按現行公司法，就有關股份有限公司執行業務機關之規定，
    係採董事集體執行制，公司業務之執行，原則上均由董事會
    決定之（參見公司法第203條），對外則由董事長代表公司
    （參見公司法第208條第3項），董事並無單獨執行業務或代
    表公司之職權。公司法第208條第3項係就「董事長請假或因
    故不能行使職權時」，董事長「代理人」之產生所設規定，
    有此代理人，斯能代理董事長代表公司，而依代理之法理，
    須有本人存在，始有代理之可言，故該條所謂「董事長因故
    不能行使職權」係指董事長因案被押或逃亡或涉訟兩造公司
    之董事長同屬一人等一時的不能行使其職權而言。若董事長
    已死亡，其人格權業已消滅，僅能依同條第1、2項之規定，
    另行補選董事長，殊無依同條第3項後段規定互推代理人之
    餘地。若董事不依同條第1、2項規定互選董事長時，則依公
    司法第8條第1項規定意旨，應由全體常務董事或全體董事代
    表公司。此有臺灣高等法院暨所屬法院86年度法律座談會之
    研討結論可資參考。經查，本件被告公司之董事長郭金造已
    於民國93年9月29日死亡，此有個人基本資料查詢結果可徵
    （參見本院卷第34頁），該公司亦未依前揭規定補選董事長
    ，目前董事計有乙○○、丁○○、丙○○，其餘董事林丙丁
    、葉劉井則已死亡，有經濟部96年6月14日經授商字第09601
    129560號函所附最後一次變更登記事件表、個人基本資料查
    詢結果5紙在卷可參，並經被告訴訟代理人乙○○陳明無訛
    （參見本院卷第55頁），依照上開說明，自應由全體董事乙
    ○○、丁○○、丙○○代表公司，合先敘明。
貳、實體方面：
一、原告主張：原告於78年7月間，因欲向被告購買養鴨飼料，
    而以其所有坐落宜蘭縣冬山鄉○○○段299地號土地、同段
    185建號建物設定權利價值新台幣（下同）220萬元，存續期
    間不定期限之抵押權與被告，並經宜蘭縣羅東地政事務所以
    民國78年羅字第9136號收件，於78年7月18日登記在案（以
    下簡稱系爭抵押權）。但其後未實際向被告訂購飼料，是系
    爭抵押權設定時並無實質交易或債務關係，系爭抵押權自無
    存續之理，而系爭抵押權登記已妨害原告就系爭土地及建物
    之所有權，爰訴請被告予以塗銷。並聲明：如主文第1項所
    示。
二、被告則以：系爭抵押權是為擔保被告對第三人「陳先生」之
    債權而設定，「陳先生」負責經銷被告公司之飼料，嗣後「
    陳先生」倒帳7、8百萬元，被告曾因此查封「陳先生」之財
    產，若原告提出相關資料供被告查證，願意與原告解決等語
    資為抗辯，並聲明：原告之訴駁回。
三、經查，原告主張於78年7月間以其所有坐落宜蘭縣冬山鄉○
    ○○段299地號土地、同段185建號建物設定權利價值220萬
    元，存續期間不定期限之抵押權與被告，並經宜蘭縣羅東地
    政事務所於78年7月18日登記在案之事實，有原告提出之土
    地登記謄本影本在卷可稽，且有宜蘭縣羅東地政事務所於96
    年5月10日以羅地登記字第0960004892號函檢送之土地登記
    簿謄本及異動索引清冊可供佐證（參見本院卷第17頁以下）
    ，且為兩造所不爭執，堪信為真實。
四、原告復主張系爭抵押權所擔保之債權並不存在等語，為被告
    所否認，並以前詞置辯。經查，本院向宜蘭縣羅東地政事務
    所調取系爭抵押權設定登記之相關資料，然因已逾法定保存
    年限業已銷燬，該所僅檢送土地登記簿謄本及異動索引清冊
    等情，有宜蘭縣羅東地政事務所前揭函文在卷可稽（參見本
    院卷第17頁）。本院雖已無從依抵押權設定契約書內容觀其
    梗概，但自土地登記簿謄本之記載可知，系爭抵押權之「義
    務人」及「債務人」均為原告，「債務人」並非被告所指之
    「陳先生」，顯見系爭抵押權並非由原告提供不動產以擔保
    對第三人「陳先生」之債權之情形，被告所辯已難認與事實
    相符，且被告坦言無法提出任何有關抵押債權之相關資料，
    是應認原告主張系爭抵押權設定時並無實質交易或債務關係
    等語，應可採信。
五、按抵押權之成立，以債權已存在為前提，債權若不存在，抵
    押權亦不成立，此為抵押權成立上之從屬性。而抵押權之成
    立，違反其成立上之從屬性者，應屬無效，是以縱有抵押權
    之登記，該項登記無效。本件被告對原告並無債權存在，系
    爭抵押權並無擔保之主債權存在，揆諸前揭說明，系爭抵押
    權之登記自屬無效，從而，原告本於物上請求權之法律關係
    ，訴請被告予以塗銷，洵屬有據，應予准許。
、訴訟費用負擔之依據：民事訴訟法第78條。
中　　華　　民　　國　　96　　年　　8 　　月　　14　　日
                  臺灣宜蘭地方法院民事庭
                      法　官  郭淑珍
正本與原本無異。
如對本判決上訴，須於判決送達後20日內提出上訴狀 (須附繕本
)。
中　　華　　民　　國　　96　　年　　8 　　月　　15　　日
                      書記官  藍友隆
